【裁判字號】    95,交聲,72
【裁判日期】    950710
【裁判案由】    違反道路交通管理處罰條例聲明異議
【裁判全文】
臺灣新竹地方法院交通事件裁定          95年度交聲字第72號
    原處分機關  交通部公路總局新竹區監理所
    異  議  人
    即受處分人  乙○○
    異  議  人
    代  理  人  甲○○
上列異議人即受處分人因違反道路交通管理處罰條例案件，對於
交通部公路總局新竹區監理所94年12月29日以竹監營字第裁50-A
4L805729號違反道路交通管理事件裁決書所為之裁決處分，聲明
異議，本院裁定如下：
      主  文
異議駁回。
      理  由
一、按禁止臨時停車線為紅色實線，用以指示禁止臨時停車路段
    ，道路交通標誌標線號誌設置規則第169條第1項、第2項定
    有明文；又汽車在禁止臨時停車處所不得停車；設有禁止臨
    時停車標線處所不得臨時停車，道路交通安全規則第112條
    第1項第1款、第111條第1項第3款分別定有明文。次按，汽
    車駕駛人，在設有禁止臨時停車標誌、標線處所臨時停車者
    ，處新臺幣300以上600元以下罰鍰，道路交通管理處罰條例
    第55條第1項第3款亦定有明文。
二、原處分意旨略以：異議人即受處分人乙○○於民國94年11月
    17日上午11時35分許，駕駛車號362-FB號營業大客車，在臺
    北市○○路○段52號前之劃有紅線路段（即設有禁止臨時停
    車標線處所）臨時停車，經臺北市政府警察局交通警察大隊
    當場填製北市警交大字第A4L805729號舉發違反道路交通管
    理事件通知單（下稱舉發單），舉發異議人違反道路交通管
    理處罰條例第55條第1項第3款規定。異議人於應到案期限內
    向原處分機關提出申訴，經原處分機關函請舉發單位調查結
    果，仍認異議人確有前述違規行為，原處分機關遂於94年12
    月29日以竹監營字第裁50-A4L805729號違反道路交通管理事
    件裁決書（下稱裁決書），依道路交通管理處罰條例第55條
    第1項第3款之規定，裁處聲明異議人罰鍰新臺幣（下同）30
    0元等語。
三、聲明異議意旨略以：異議人即受處分人乙○○駕駛車號362-
    FB號營業大客車，遭台北市政府警察局大同分局交通分隊或
    派出所（以下統稱大同分局）員警以「在劃有紅線路段臨停
    」為由，主張異議人違反道路交通管理處罰條例第55條第1
    項第3款。然查，異議人之臨停行為係本於公路法第79條暨
    汽車運輸業管理規則第40條之規定為之，而台北市政府交通
    局及市府所屬大同分局上開之行為皆係基於國道客運台北總
    站（即D1轉運站）之試辦而來，而主張得依汽車運輸業管理
    規則第37條第1項第4款當地政府得調整變更，惟查公路汽車
    客運班車須依「營運路線許可證」所核定之路線行駛，違規
    得依公路法處罰，亦即客運業欲變更行駛路線須先完成「營
    運路線許可證」變更加註後，始得變更行駛路線，絕非當地
    政府欲變更即可自行公告，台北市政府交通局及市府所屬大
    同分局上開行為已違反依法行政原則、汽車運輸業管理規則
    第37條第1項第4款後段、同條第2項及行政程序法第111條之
    規定，並如下敘明：
（一）按「公路汽車客運業班車，應依營運路線許可證所核定之
      路線起點、經過地點、終點、里程行駛營運並停靠核定之
      站位上下客」；次按「經同意之營運路線及設站地點，當
      地政府如因實際需要得與調整變更，並應函請該管公路主
      管機關辦理」、「前項各款，如發生爭議，報請上級機關
      核定之」，汽車運輸管理規則第40條、第37條第1項第4款
      及同條第2項分別定有明文。查異議人所服務之阿羅哈公
      司係一合法營運之民營業者，並經高雄市政府同意許可營
      運在案，此有高雄市○○○○路線許可證可稽。次查，高
      雄市政府所核發之營運許可路線中，返程之終點站名皆為
      「臺北市承德站」（座落臺北市○○路○段52號），依前
      揭法文意旨，異議人於該處臨時上下客，顯為法所許，要
      謂違法實有誤會。高雄市政府94年12月29日高市府交三字
      第0940065826號函亦認為阿羅哈公司在「臺北市承德站」
      係合法上下客在案，交通部亦同此見解。
（二）次查，依前揭法文第37條第1項第4款及同條第2項意旨可
      知，即令當地政府因實際需要欲變更該管公路主管機關同
      意之營運路線及設站地點，須函請該管公路主管機關辦理
      ，亦即須尊重該管公路機關之意見；如發生爭議，再報請
      共同上級機關核定，始符法文意旨及行政程序，若臺北市
      政府交通局可未經本公司公路主管機關（高雄市政府交通
      局）同意即可私自決定並執行，則汽車運輸業管理規則第
      37條第2項之規定即形同具文。今臺北市政府交通局，僅
      言依汽車運輸業管理規則第37條第1項第4款其有調整權限
      ，卻無視該款末段須函請該管公路主管機關辦理及同條第
      2項有爭議須報請共同上級機關核定之規定，且本案已經
      「高雄市政府」以高市府交三字第0940065826號函明文：
      「…高雄市政府從未核復同意變更，該公司亦未提出申辦
      ，高雄市政府既未完成阿羅哈公司營運路線許可變更作業
      ，該公司在『臺北市承德站』係合法上下客…」在案，在
      未經阿羅哈公司之公路主管機關同意變更前，即自行公告
      變更阿羅哈公司之營運路線及設站地點，行政如此恣意，
      顯與前揭法文有違，依行政程序法第111條第6款「未經授
      權而違背法規有關專屬管轄之規定或缺乏事物權限者」之
      規定，該公告顯屬無效。依無效公告所為之後續處分因無
      所附麗而應撤銷。
（三）復言之，依汽車運輸業管理規則第40條本文規定，國道客
      運設站、行經路線皆須依營運許可證核定之路線行駛。可
      知路線之變更不得任意為之，否則即有汽車運輸業管理規
      則第40條擅自變更路線之違法；且如若欲變更行駛路線，
      除須公路主管同意者外，尚須召集各相關機關、民意代表
      及當地里長共同會勘無異議後，始得變更。在未會勘完成
      前，即令公路主管機關同意，亦不得行駛新路線以免引起
      不必要之爭議。以阿羅哈公司嘉義北站右遷5公尺為例，
      即令僅單純右遷5公尺，當地主關機關及嘉義區監理所仍
      須敬邀各相關單位及人士到場進行會勘，經與會人員無異
      議通過後，始得在新站上下客。再以阿羅哈公司申請下嘉
      義交流道為例，當時嘉義市政府及嘉義區監理所皆同意阿
      羅哈公司下嘉義交流道，惟阿羅哈公司當時之公路主管機
      關臺北市政府交通局不同意，阿羅哈公司即無法下嘉義交
      流道。今臺北市政府交通局反客為主之行為，令人有昨是
      今非之嘆，且臺北市政府交通局聲言在92年即開始準備，
      卻從頭至尾未去函異議人公司公路主管機關要求變更路線
      ，更遑論依標準程序進行會勘，準此，在臺北市政府交通
      局依標準程序敬邀相關單位或人士會勘及異議人公司公路
      主管機關同意變更路線前，異議人依法停靠之行為，要難
      謂與法有違。綜上，異議人於上揭臺北市○○路○段「紅
      線臨停」依法有據，爰依法聲明異議，請求撤銷原處分云
      云。
四、依卷附各該臺北市政府交通局、交通部公路總局函文及臺北
    市政府警察局大同分局94年12月15日北市警同分交字第0943
    437100號函，本院認定本件臺北市政府變更阿羅哈公司營運
    路線及設站地點之經過如下：
（一）臺北市政府為落實推動城際客運轉運站政策，減少大客車
      於臺北市區道路繞行及於路側密集設站衍生之交通、環境
      、噪音及居住品質問題，基於維護營運秩序維持道路交通
      安全與暢通，及增進公共利益之需要，由臺北市政府交通
      局於92年4月8日以北市交二字第09231330601號函預告各
      業者（含阿羅哈公司）臺北車站週邊即將進行管制，嗣於
      93年2月10日以北市交二字第09330551101號函公告並轉知
      業者「臺北車站週邊國道客運及公路客運設站管制區○○
      ○○段）—禁止新設站位」；於93年11月22日以北市交二
      字第09335525401號函公告並轉知業者「臺北車站週邊」
      國道客運及公路客運設站管制區○○○○段）—撤除現有
      路側站位（自國道客運臺北總站啟用日起實施，得有緩衝
      3個月），均有上開函文公告存卷可憑。
（二）臺北市政府交通局於94年7月11日邀集客運業者（包括阿
      羅哈公司）及各公路主管機關（包括交通部公路總局、各
      監理所及高雄市政府交通局）就國道客運臺北總站週邊交
      通改善事宜召開第2次會議，經各公司、機關派員參加（
      高雄市政府交通局以電話請假未出席），決議同意配合路
      線調整、由臺北市政府交通局將試行營運計畫函報交通部
      及交通部公路總局核備及於營運後路線調整定案後再辦理
      正式路線調整事宜，有臺北市政府交通局94年7月22日北
      市交二字第0943270 1900號函存卷可考。
（三）嗣臺北市政府交通局於94年8月2日以北市交二字第094332
      36500號函，將國道客運臺北總站市境行駛動線調整事宜
      函知交通部，並建請路線調整暫以試行方式辦理，待營運
      後路線調整定案後再辦理正式路線調整，另副知各業者自
      94年8月16日開始試行及相關管制事宜。而就上開路線調
      整試辦事宜，交通部公路總局則以94年8月19日路監運字
      第0940035982號函建請交通部依上述汽車運輸業管理規則
      第37條第1項第4款規定予以同意辦理，經交通部於94年9
      月7日以交路字第0940048071號函復臺北市政府交通局同
      意辦理等情，亦有前述交通部公路總局、臺北市政府交通
      局函文及交通部95年5月9日以交路字第0950032631號函覆
      本院之說明四所載內容在卷為憑。
（四）臺北市政府曾以94年9月6日北市交二字第09433804600號
      函，通知高雄市政府原設於臺北車站週邊國道客運及公路
      客運設站管制區範圍內之原有上客站位均予撤除，請督導
      阿羅哈公司依核定之路線行駛，並經高雄市政府於94年9
      月12日以卷附高市交三字第0940032412號函請阿羅哈公司
      加以遵守。嗣因阿羅哈公司就變更核定路線補送申請緩衝
      期，臺北市政府交通局同意緩衝期限至94年11月15日止，
      屆時管制區○○路側上客站將撤銷，並副知交通部公路總
      局、高雄市政府交通局。
（五）臺北市政府交通局再以卷附94年11月23日北市交二字第09
      435240700號函檢附路線調整表，請交通部公路總局、各
      監理所及高雄市政府交通局協助完成許可證加註事宜，並
      副知各客運業者。
五、經查：
（一）本件異議人駕駛車號362-FB號營業一般大客車，於舉發單
      所載時、地，在劃設有紅色實線之禁止臨時停車標線處所
      臨時停車之行為，業據臺北市政府警察局交通警察大隊員
      警攔查並當場製單舉發，經原處分機關認異議人違反道路
      交通管理處罰條例第55條第1項第3款之規定，裁處罰鍰30
      0元等事實，除為異議人於聲明異議狀中所自承外，並有
      卷附之舉發單、裁決書各1份、臺北市政府警察局大同分
      局95年5月11日北市警同分交字第09531763400號函檢附之
      違規現場圖1張、路況照片4幀存卷可考，堪予採認。
（二）又汽車運輸業管理規則第139條之1規定：「臺灣省轄內公
      路汽車客運業之營運管理及處罰，由交通部委任交通部公
      路總局辦理；直轄市○○○路汽車客運業之營運管理及處
      罰，由交通部委辦直轄市政府辦理」。查本件異議人所屬
      客運業者阿羅哈公司，既設立於直轄市高雄市，其營運管
      理及處罰，自應由交通部委辦之高雄市政府交通局辦理，
      異議人主張高雄市政府始為主管機關乙節，固非無據。惟
      前開規則第37條第1項第4款明定：公路汽車客運業營運班
      車在市區經同意之營運路線及設站地點，當地政府如因實
      際需要得予調整變更，並應函請該管公路主管機關辦理。
      是營運路線所經及設站地點之當地政府，仍有調整變更之
      權，且調整變更後，依規僅需函請公路主管機關辦理即可
      ，無需經公路主管機關同意，除當地政府與主管機關發生
      爭議外，亦不以取得上級機關交通部同意為要件，此由同
      條第2項規定：「前項各款，如發生爭議，報請上級機關
      核定之」即明。次查，臺北市政府為落實推動城際客運轉
      運站政策，以減少市區交通壅塞、噪音等問題，進而提升
      市民居住品質，依上開汽車業運輸業管理規則，本有依法
      調整變更客運業營運路線之權限，實際上其亦已依該法辦
      理路線調整事宜，並已依據上開管理規則第37條第1項第4
      款之規定，函請高雄市政府交通局督導辦理，復經交通於
      94年9月7日同意，則其將原為阿羅哈公司長途客運車起迄
      總站之臺北市○○路○段原有站位設置撤銷，統一遷移至
      國道客運臺北總站，自屬有據。本件異議人主張：臺北市
      政府如欲變更營運路線與設站地點，須經阿羅哈公司之公
      路主管機關高雄市政府交通局同意變更，並經共同上級機
      關交通部核定等語，並指臺北市○○○○○路線調整事宜
      係欠缺事務權限，尚非可採。
（三）再者，標線之設置目的，在於提供車輛駕駛人及行人有關
      道路路況之警告、禁制、指示等資訊，以便利行旅及促進
      交通安全；標線之設置，由主管機關依其管轄辦理之；所
      稱主管機關，指公路主管機關、市區道路主管機關及警察
      機關，為道路交通標誌標線號誌設置規則第2條、第4條第
      1項、第5條所明定。又直轄市道路及交通之規劃、營運及
      管理，係屬直轄市自治事項，地方制度法第18條第10款第
      1、2點定有明文。是本諸前開規定，臺北市區之標線設置
      及交通規劃管理當屬臺北市政府之權限範圍，臺北市政府
      為促進交通安全，便利行人及車輛之行車安全，亦有權變
      更原有標線之設置規劃。而本件臺北市政府撤銷阿羅哈公
      司長途客運車起迄總站之臺北市○○路○段原有站位設置
      後，將該路段之路側劃設紅線，規劃為禁止臨時停車之管
      制區，本屬其行政裁量權限內之事項，異議人仍有遵守之
      義務。
（四）綜上所述，本件異議人駕駛上開營業大客車係於臺北市政
      府為上開行政處分生效施行後，在設有禁止臨時停車之紅
      線標線處所臨時停車之違規事實，足堪認定，則原處分機
      關援引道路交通管理處罰條例第55條第1項第3款之規定，
      裁處異議人罰鍰300元，經核於法並無不合，亦屬允當，
      。從而，本件異議為無理由，應予駁回。
六、據上論斷，依道路交通案件處理辦法第19條，裁定如主文。
中    華    民    國    95    年    7     月    10    日
                  交通法庭法    官  黃美文
以上正本證明與原本無異。
如不服本裁定，應於裁定送達後5日內向本院提出抗告狀。
中    華    民    國    95    年    7     月    10    日
                          書 記 官  陳秀子


司法院資訊處製作；財團法人民間司法改革基金會備份。
